【裁判字號】    89,判,3621
【裁判日期】    891214
【裁判案由】    綜合所得稅
【裁判全文】
最  高  行  政  法  院  判  決                  八十九年度判字第三六二一號
    再 審原 告  甲○○
    再 審被 告  財政部臺北市國稅局
    代  表  人  張盛和
右當事人間因綜合所得稅事件，再審原告對本院中華民國八十八年二月四日八十八年
度判字第二五一號判決提起再審之訴。本院判決如左：
    主  文
再審之訴駁回。
再審訴訟費用由再審原告負擔。
    事  實
緣再審原告七十九年度綜合所得稅結算申報，短報取自國防部中山科學研究院（下稱
中科院）之薪資所得計新臺幣（下同）二一六、六六六元，案經再審被告查得，核定
補徵稅額一三、○○○元，再審原告不服，申經復查結果，未准變更，提起一再訴願
，遞遭決定駁回，提起行政訴訟，經本院以八十八年度判字第二五一號（下稱原判決
）判決駁回。再審原告不服，主張原判決有行政訴訟法第二百七十三條第一項第一款
（即修正前行政訴訟法第二十八條第一款）之再審事由，提起再審之訴。茲摘兩造
訴辯意旨如次：
再審原告起訴意旨略稱︰一、財政部於七十九年、八十三年、八十七年所編印各版新
舊所得稅彙編中，分別以七十九年十月十八日台財稅第七九○七一四三三四號函、八
十三年八月三十一日台財稅第八三一六○七六六一號函、八十七年九月二十一日台財
稅第八七一九六五三六六號函（如附件一、二、三）再三的向人民宣示，凡未編入該
年度版之「本部及各權責機關所對外發布舊函示，非經其重行核定，一律不再援引適
用」，經遍查其七十九年、八十三年、八十七年版之所得稅法令彙編中，皆未列入財
政部六十八台財稅三八五○一號函、行政院台八十四財三七○○七號函，依上開各年
度版所得稅法令彙編首揭各函示之意旨，應為無效之函示，必經各權責機關重新核定
後，始重新生效，是以財政部及行政院如欲起課中山科學研究院非軍職員工品位加給
或技術津貼之稅賦，必須立刻重新函示，方能起課，否則即違反「禁反言－政府機關
言出必行，不能反悔」之原則，而國家社會將在政府朝令夕改之狀況下，抗爭不斷，
陷入混亂不安之局面。二、本案爭議之要點之一為財政部及其所屬各區國稅局身為行
政主管機關，雖得本於職權依據所得稅法責成行政釋示聲明應稅之主張，但自六十八
年稽徵機關函示徵免原則以來至八十四年十一月十七日確定應稅期間，中科院依徵免
原則認定免稅，並多次向桃園縣稅捐稽徵處及財政部北區國稅局據實說明，而主管機
關除以右述七十九、八十三、八十七年所得稅法令彙編之函示，及不作為之默示同意
此部分免稅，導致長期以來中科院員工信賴此等主張，認為財政主管機關以上開函示
及不作為之默示，乃基於行政一體原則，授權國防部及中科院或其他公務機關之相互
認定並合於行政行為明確性原則下，在實質上已存在信賴之法律效力，因而作成生涯
規劃，處置財產（復無扣繳憑單），故應有行政法上「信賴保護」原則之適用，依據
鈞院七十六年度判字第四七四號判決文示以「．．．不管行政機關之決定是否合法，
除了重大且明顯之暇疵或其違法係可歸責於納稅義務人外，行政機關之行為一經表露
於外，人民通常會對所造成的法律狀態之存續寄以信賴，並以之作為依據，此種依據
信賴，應受保護」，及一般法學原理亦皆言「信賴保護原則」，係指人民信賴政府機
關之決定，就其生活關係已有適當之安排，政府機關應給予保護或給予合理補償而言
，是以財稅機關在七十九、八十三年版所得稅法令彙編中以首揭各函示之意旨及長期
不作為之默示，所造成之財政部六十八台財稅三八五○一號函無效的法律效力，應使
中科院非軍職員工在八十四年十一月十七日行政院台八十四財三七○○七號發布前享
有「信賴保護」的利益，此為財稅機關所必須允諾的法律保護結果，實無關事業主（
國防部或中科院）承諾或應由事業主負擔之稅賦，因此往前補課中科院非軍職員工五
年稅之處分顯然違法。三、再按所得稅法第九十四條第一項：「扣繳義務人於扣繳稅
款時，應隨時通知納稅義務人，並依本法第九十二條之規定，填具扣繳憑單發給納稅
義務人，如原扣稅額與稽徵機關核定稅額不符時，扣繳義務人於繳納稅款後，應將溢
扣之款退還納稅義務人；不足之數由扣繳義務人補繳，但扣繳義務人得向納稅義務人
追償之。」明白規定扣繳義務人即中科院院長及主辦會計，有先行代納稅義務人繳納
之義務。固然同法第八十九條第二項有「扣繳義務人未履行扣繳義務責任，而有行蹤
不明或其他情事，致無從追究者，稽徵機關得逕向納稅義務人徵收之」的述。卻完
全不適用於中科院非軍職員工五年補課稅案中，其理至明，因為中科院為國家機關，
扣繳義務人承命行事，不敢稍有潛越，復有國防部、行政院等上級機關可資追究，非
無從也。更何況稅捐稽徵法第四十八條之三（修正條文）復有「納稅義務人違反本法
規定，適用裁處時之法律。但裁處前之法律有利於納稅義務人者，適用最有利於納稅
義務人之法律。」（從新從輕之原則）及中央法規標準法第十八條「．．．但舊法規
有利於當事人而新法規未廢除或禁止所聲請事項，適用舊法規。」（從優原則）之立
法旨意，皆明白律定認事用法之原則，必須優先考慮對人民（納稅義務人）最有利之
部分後，仍然無法免除其責時，方得對人民（納稅義務人）處分，此為先進民主國家
所普遍遵行的原則（且所得稅法第九十四條第一項為現行有效之法律。）所以財政部
及其所屬各區國稅局，直接向中科院非軍職員工追課五年稅之處分，顯然有違所得稅
法第九十四條第一項法定之程序正義，應請鈞院撤銷原處分。四、又財政部民國六十
八年台財稅三八五○一號徵免原則及行政院台八十四財三七○○七號補充規定，明顯
變更人民之權利、義務者，有牴觸中央法規標準法第五條、第六條之意旨，復未遵第
七條．．．並即送立法院之規定，亦明顯有違程序上之正義。五、就稅法而言，稅捐
稽徵法為規範所有稅法（關稅、礦稅除外）之稽徵稅序，相對於所得稅法單就個人綜
合所得稅及營利事業所得稅所為單純規範而言，則稅捐稽徵法為稅法之普通法，所得
稅法為所得稅之特別法，無可置疑。所以就中央法規標準法第十六條「法規對其他法
規所規定之同一事項而為特別之規定者，應優先適用之，其他法規修正後，仍應優先
適用。」特別法優於普通法原則，顯然稅捐稽徵法第二十一條第一項第一款、第三款
之規定，目標應為中科院，及其上級機關國防部、行政院。六、中科院自五十八年七
月一日由先總統蔣公領導創立，歷任行政院長亦皆依據憲法第一百六十六條規定國家
應獎勵科學之發明與創造，暨憲法一百六十七條規定，國家對於左列事業或個人予以
獎勵或補助．．．於學術或技術有發明者．．．核予免徵所得稅之優惠。自五十八年
七月一日至八十二年十二月底止，歷經二十五個年頭，員工均領有品位加給或技術津
貼而未報稅，乃稅捐單位認定符合所得稅法第四條第八款之免稅規定而從未有異議。
八十二年四月十五日北區國稅局呈財政部文，內容表達「中科院員工所領之品位加給
或技術津貼應不溯既往原則．．．」等情，顯示財稅單位亦有此認定。八十三年一月
二十三日財政部北區國稅局大溪稽徵所，忽函中科院要求非軍職人員所領之「品位加
給」或「技術津貼」等必需繳稅，中科院呈國防部同意於八十三年一月起，要求員工
報稅，員工也遵令辦理，是故此項給與需要報稅，自應從八十三年起生效，更不該追
溯以往四年（七十九年至八十二年）。八十三年以前中科院開具之扣繳憑單，扣繳義
務人為院長劉曙晞上將，但中科院忽於八十五年二月十二日補寄已退休或現職員工有
關「品位加給」等之扣繳憑單，而扣繳義務人，竟是已離職之主計處長周知漢及陳榮
讚兩人，此有違常理之扣繳憑單，實不足採信，而稅捐單位不應以此不合法之補發扣
繳憑單為補稅之依據，承辦業務人實有偽造文書之嫌，更不該知法、犯法、違法，因
此令員工深感訝異而不服，執行公務之人員不守法，那麼如何叫老百姓守法，該項之
所得應否課稅，既未有法律明定，亦無明文函釋，如大專院校教職員之研究費不能免
稅，臺灣省衛生處之醫學研究費免稅等，財政部均有公文函釋，而有所依據，如以行
政命令代替亦應自發布日起生效，根據稅捐稽徵法增訂之第一條之一說明，對未課稅
之案件不能使用，不究既往。七、八十五年五月三日監察院台財稅字第二七六七號
函中說明：「．．．北區國稅局於八十二年四月十五日北區國稅三第八二○○七三○
七號函，認知「品位加給」及「技術津貼」可否適用所得稅法第四條第八款，而亦有
疑義，呈報財政部核示（財政部未明確核示），是故本案未依法納稅，非可歸責於納
稅義務人，而係中科院及稅捐機關之行政疏失。因此中科院非軍職人員主觀上，並無
違章漏稅之故意或過失，無可歸責於納稅義務人之事由等情事，故財政部、國防部及
中科院未盡職責，應請立即撤銷再審原告追繳稅款之認定。八、李主席於八十五年五
月八日在中常會上不悅的指責，「中科院補稅問題，五年前就已發生，也交代了很多
次，但相關單位都沒有果斷的解決問題，到底是誰的錯，要徹底的去了解，如果是政
府的錯，政府應負責任加以解決，錢應該由政府支出。（八十五年五月九日聯合報刊
載）。總統於八十五年十月十二日裁示：「中山科學研究院非軍職員工所領之品位加
給及技術津貼所得稅追繳案，財稅單位對法律之引用不宜因時而異，以溯往方式追課
亦有不妥，本案涉及人數眾多，波及層面甚廣，其可能衍生之社會問題應予重視，希
行政院相關單位重視，儘速妥善處理，以免影響政府威信，及當事人權益。九、納稅
義務人多年來均已按正式合法之扣繳憑單申報綜合所得稅且繳稅完畢，絕無漏報、短
報所得稅之事實，國稅局引用稅捐稽徵法第二十一條追補稅款實屬不當。再審原告於
當年度申報綜合所得稅時，即依當時該年度扣繳憑單辦理，中科院距前申報日期幾年
後，複製發扣繳憑單，其製發原因為何？所據法令為何？在在不詳，而再審被告卻依
此為補稅依據之理由，實屬牽強。反之倘自始拒發扣繳憑單，是否就證明該項所得為
免稅？總之再審被告怠於事實之認定，而以扣繳憑單之製發與否為認定課稅之標準，
實有悖依法課稅原則，是故再審被告對再審原告之處分均應予以撤銷。十、八十七年
十月十二日工商時報第四版刊出及記者就中科院非軍職員工所得稅行政訴訟事件，訪
問行政法院鍾院長，經過鍾院長建議，應由財政、國防兩部協商解決，由此可見本件
所得稅追補繳案，錯不在員工。十一、本件行政訴訟若由法院駁回，且經行政法院認
定為薪資之後，必定要補繳所得稅，則中科院非軍職員工自五十八年七月一日成立自
八十二年十二底止，退休離職人員不少，即可向國防部暨中科院依法請求補發全額退
休金之差額，則將使國庫損失甚鉅，牽涉層面甚廣，且對去逝之員工其欠稅如何處理
？退休金之差額是否其家屬也可以要求追補．．．等，本案牽涉層面廣泛，相關單位
應盡速解決，主管機關更不該互踢皮球，影響政府威信和當事人權益，基於前述理由
，故請求鈞院審慎判決以維再審原告權益。十二、綜上所述，財政部及其所屬各區國
稅局認事用法反覆無常，明顯違反稅捐稽徵法的法定程序正義及信賴保護原則，不應
補課五年稅，或其補課對象應為中科院及上級機關國防部、行政院，而不是非軍職員
工。為此尚請鈞院行言詞辯論，並命中科院參加訴訟。而判決將原判決廢棄，並撤銷
一再訴願決定及原處分等語。
再審被告答辯意旨略謂︰一、本件再審原告七十九年度綜合所得稅結算申報，短報中
科院薪資所得計二一六、六六六元，是再審被告乃依據查得扣繳資料，將系爭所得併
課再審原告綜合所得稅，補徵稅額一三、○○○元。二、經查中科院之預算雖分別依
計畫編列人事費支應其員工之各項給與，但實際上領受「品位加給」或「技術津貼」
之非軍職人員，無論配屬之單位參與不同計畫，悉依該院所訂「科技人員品位加給支
給標準」、「技術員薪給標準表」之等級，每月按職級定額領取「品位加給」或「技
術津貼」，該院與其聘僱人員之約定事項亦載明所指薪給，除實物代金及眷補費外，
包括全部給與，是以該院非軍職人員所領受之「品位加給」或「技術津貼」，核屬其
在職務上或工作上因提供勞務所取得之報酬。另財政部臺灣省北區國稅局於八十二年
間曾派員前往該院現場瞭解結果，該院支付非軍職人員之「品位加給」及「技術津貼
」係採按月給付方式，並非按研究計畫個案給付，復經中科院八十一年十一月三日八
十一訓誠字第一六八七三號函致該局說明該院各類薪資扣繳所得狀況：「本院於年度
開始即訂有各項研究計畫，並按照研究計畫逐月實施。各項研究計畫除一般經費外，
為獎勵科技人員竭盡心智參與研發工作，另編列研發人員研究補助費及技術津貼。為
便利作業，研發人員研究補助費係按月發放方式，再經由成本歸戶手續，回歸計畫預
算內（研究補助費採個案給付，必將增加人力及作業之負擔，不符經濟效益）」等語
，足見中科院給付非軍職員工之「品位加給」及「技術津貼」之所得，屬經常性補助
費給與，且依職級按月定額支給，為提供勞務所取得之報酬，依行為時所得稅法第四
條第八款但書及第十四條第一項第三類之規定，核非免稅之研究補助費所得，乃屬應
課稅之薪資所得，殆無疑義。又本件原核定發單補徵稅款，並未逾稅捐稽徵法第二十
一條所定核課期間，所稱基於信賴利益不宜追溯補徵等節，殊無足採。三、又再審原
告訴稱依所得稅法第九十四條第一項規定扣繳義務人即中科院主辦會計有先行代納稅
義務人繳納之義務，國稅局直接向中科院非軍職員工追課，有違該條法定之程序正義
乙節，惟按「凡有中華民國來源所得之個人，應就其中華民國來源之所得，依本法規
定，課徵綜合所得稅。」、「納稅義務人應於每年二月二十日起至三月底止，填具結
算申報書，向該管稽徵機關，申報其上一年度內構成綜合所得總額．．．，以及有關
減免、扣除之事實，並應依其全年應納稅額減除暫繳稅額及尚未抵繳之扣繳稅額，計
算其應納之結算稅額，於申報前自行繳納。．．．。」分別為所得稅法第二條及第七
十一條第一項所明定。是本件再審原告既有前揭規定之應稅所得，即應依法合併申報
綜合所得稅，其未依規定合併申報，再審被告據以併課補徵，要無不合，再審原告所
訴，顯無理由，委無足採。四、至再審原告主張各節，業經原判決詳為審酌予以論駁
在案，並無適用法規錯誤之情形，再審原告仍執前詞反覆訴求，殊難謂為有理由，又
其以原判決「適用法規錯誤」之理由，提起再審之訴，亦僅為再審原告於法律上見解
之歧異，並不符合修正前行政訴訟法第二十八條第一款規定之要件，是所訴核不足採
。依上所述，原判決並無違誤，請准駁回本件再審之訴等語。
    理  由
按新行政訴訟法第二百七十三條第一項第一款所謂「適用法規顯有錯誤者」，係指原
判決所適用之法規與現行法規有所牴觸或有效之判例解釋有所違反者而言，至於事實
認定錯誤或法律上見解之歧異，不得謂為適用法規顯有錯誤。本件原判決係以：『按
中華民國政府或外國政府，國際機構、教育、文化、科學研究機關、團體，或其他公
私組織，為獎勵進修、研究或參加科學或職業訓練而給與之獎學金及研究、考察補助
費等所得，免納所得稅。但受領之獎學金或補助費，如係為授與人提供勞務所取得之
報酬，不適用之，為行為時所得稅法第四條第八款所規定。又凡公、教、軍、警、公
私事業職工薪資及提供勞務者之所得，為薪資所得，該項所得之計算，以在職務上或
工作上取得之各種薪資收入為所得額；前項薪資包括薪金、俸給、工資、津貼、歲費
、獎金、紅利、各種補助費及按月或按年分期給付之退休金或養老金。但為雇主之目
的，執行職務而支領之差旅費、日支費及加班費不超過規定標準者，及依同法第四條
規定免稅之項目，不在此限，復為同法第十四條第一項第三類所明定。本件原告（即
再審原告，下同）七十九年度綜合所得稅結算申報，被告（再審被告，下同）初查以
其漏報取自中科院之薪資所得計二一六、六六六元，乃核定補徵稅額一三、○○○元
。原告不服，以系爭所得係研究補助費，且係按研究計劃個案給付，並非通案按職級
按月給付者，參照財政部六十八年十一月三十日台財稅第三八五○一號函釋，依行為
時所得稅法第四條第八款規定，應屬免稅所得云云。申經被告復查結果，以原告為中
科院非軍職員工，七十九年度領取自中科院薪資中之二一六、六六六元屬品位加給，
為其所不爭，而中科院之預算雖分別依計畫編列人事費支應員工之各項給與，然領受
品位加給或技術津貼之非軍職人員，無論配屬之單位或參與不同計畫，悉依該院所訂
「科技人員品位加給支給標準表」「技術員薪給標準表」之等級，每月按級定額領取
品位加給或技術津貼。且中科院聘僱人員之約定事項亦載明薪給除實物代金及眷補費
外，包括全部給與，業經被告所屬大溪稽徵所赴中科院查閱資料瞭解無誤，並為中科
院八十一年十一月三日八十一訓誠字第一六八七三號函所明示，系爭品位加給自始即
屬薪資所得，自應依法合併申報繳稅，原核定並無不合，乃未准變更。原告猶不服，
循序提起行政訴訟，主張：上開薪資所得二一六、六六六元，無論係按職給付或按月
給付，其性質均屬所得稅法第四條第八款規定之研究補助費，依法應屬免稅所得，不
得對之課徵所得稅，即系爭所得係依研究計畫專案申請及依各員工參與程度分別計算
發放，並非定額給付，於會計上採按月給付僅屬權衡變通辦法，其性質符合財政部六
十八年十一月三十日台財稅第三八五○一號函釋，稽徵機關逐年至中科院查閱相關會
計資料，亦對系爭所得未予扣繳一節未予置理，中科院據以認定系爭研究補助費係屬
免稅所得，應屬合法、適當，稽徵機關於經過數年後始為應稅主張，有違信賴原則。
況本件所得應依其本質審查，而非逕依給付之方式認定；又中科院遲發扣繳憑單，被
告怠於事實之認定，僅以扣繳憑單為課稅之認定標準，有悖依法課稅原則，且於法律
規定有疑義而以命令補充時，應自新函令頒布之日生效，本案認定課稅標準既未明確
，不宜追溯補徵系爭所得稅云云。經查，行政法上所謂信賴保護原則，係指人民因相
信既存之法秩序，而安排其生活或處置其財產，則不能因嗣後法規之制定或修正，而
使其遭受不能預見之損害，用以保護人民之既得權益。本原則之適用，係在禁止新制
定或修正法規有溯及既往之效力。本件中科院之預算雖分別依計畫編列人事費支應其
員工之各項給與，但實際上領受「品位加給」或「技術津貼」之非軍職人員，無論配
屬之單位參與不同計畫，均依該院所訂「科技人員品位加給支給標準表」、「技術員
薪給標準表」之等級，每月按級定額領取科技品位加給或技術津貼。且該院與其聘僱
人員之約定事項亦載明所指薪給，除實物代金及眷補費外，包括全部給與，其非軍職
人員所領受之科技品位加給或技術津貼，核屬因提供勞務所取得之報酬，應無行為時
所得稅法第四條第八款免納所得稅規定之適用。況被告於八十二年間派員前往該中科
院瞭解結果，其支付非軍職人員之科技品位加給及技術津貼確係按月給付方式，復經
中科院八十一年十一月三日（八一）訓誠字第一六八七三號函致被告，說明該院各類
薪資扣繳所得稅狀況：「以該院於年度開始即訂有各項研究計畫，並按照研究計畫逐
月實施。各項研究計畫除一般經費外，為獎勵科技人員竭盡心智參與研發工作，另編
列研發人員研究補助費及技術津貼。為便利作業，研發人員研究補助費係採按月發放
方式，再經由成本歸戶手續，回歸計畫預算內（研究補助費採個案給付，必將增加人
力及作業之負擔，不符經濟效益）」等語。足見中科院給付非軍職員工之品位加給及
技術津貼之所得，屬經常性研究補助費給與，且依職級按月定額支給，為提供勞務所
取得之報酬，依首揭規定，核非免稅之薪資所得，被告依法發單補徵稅款，並未逾稅
捐稽徵法第二十一條所定核課期間，於法並無不合。而首揭所得稅法之規定一直未變
更，僅補充解釋該稅法之行政院及財政部之函釋變更，未及於法規之制定或修正，則
上開函釋之變更應追溯至首開稅法頒布時生效適用，且無行政法信賴保護原則之適用
。原告主張，核無足採。本件原處分揆諸首揭規定，洵無違誤，一再訴願決定，遞予
維持，俱無不合。原告起訴意旨，難謂為有理由，應予駁回。』為由，乃依修正前行
政訴訟法第二十六條後段，判決駁回再審原告在前訴訟程序之訴。核其所適用之法規
與該案應適用之現行法規並無違背，與解釋判例，亦無牴觸，並無所謂適用法規顯有
錯誤之情形；再審原告以前揭事實欄所載理由，主張原判決適用法規顯有錯誤，核屬
法律上見解之歧異；從而再審原告主張原判決有行政訴訟法第二百七十三條第一項第
一款（即修正前行政訴訟法第二十八條第一款）之再審事由提起本件再審之訴，揆諸
首揭說明，殊難認有再審理由，應予駁回。本件事證已臻明確，已無行言詞辯論及命
中科院參加訴訟之必要，併此明。
據上論結，本件再審之訴為無理由，爰依行政訴訟法施行法第二條、行政訴訟法第二
百七十八條第二項、第九十八條第三項前段，判決如主文。
中    華    民    國     八十九      年     十二     月      十四       日
                    最 高 行 政 法 院  第 四 庭
                                審 判 長 法  官      葉  振  權
                                         法  官      林  清  祥
                                         法  官      吳  錦  龍
                                         法  官      劉  鑫  楨
                                         法  官      吳  明  鴻
右  正  本  證  明  與  原  本  無  異
                                         法院書記官  陳  盛  信
中    華    民    國     八十九      年     十二     月      十八       日


司法院資訊處製作；財團法人民間司法改革基金會備份。
